臺灣桃園地方法院民事判決
                                    110年度重訴字第168號
原      告  徐春松  
            徐春富  
            徐春發  
            陳春順  
            陳春錢  
            郭徐水妹
            徐茹芳  
            徐仁棋  
            徐呂瑞琴
            徐淑娟  
共      同
訴訟代理人  彭志傑律師
被      告  徐春福  
            徐仁能  
共      同
訴訟代理人  呂宗達律師
            官寧郁律師
            鄭育霜律師
上列當事人間請求土地所有權移轉登記等事件，本院於民國110
年11月4日言詞辯論終結，判決如下：
    主      文
原告之訴駁回。
訴訟費用由原告負擔。
    事實及理由
一、原告主張：訴外人徐黃起（已歿）生有長女徐阿妹、次女徐
    二妹（均已歿）2 女，原告等人為徐二妹之繼承人及再轉繼
    承人，徐二妹前於民國56年4 月8 日與長姐徐阿妹簽立分鬮
    書（下稱系爭分鬮書），就徐二妹（按系爭分鬮書將徐二妹
    誤載為徐義妹，因客語「二」、「義」發音相同或極為接近
    之故）部分，約定：「第次房徐義妹所得不動產及動產列明
    如左：一、應得土地部分：（1）先慈徐黃起名義所有座落
    龍潭鄉大坪段第74-3、74-4、74-5、74-6、76-5、76-6、76
    -7、76-8、76-9、76-10 等地號水田持分所有額之壹半，亦
    即水尾叁坵。（2）徐春福名義所有座落龍潭鄉四方林段第8
    40 、845 等地號水田持分所有額之壹半，亦即水頭捌坵（
    連小坵秧地在內）。（3）先慈徐黃起名義所有座落龍潭鄉
    大坪段第168 地號建地之壹半，即自房屋正廳右面壁與跳手
    直透前面圍檣為界之左片。（4）徐春福名義所有座落龍潭
    鄉四方林段第302 、302-1地號等建地持分所有額之壹半，
    亦即房屋最尾間西片壁為界直透對面鍾阿近之界以東稻埕及
    上兩間房屋之建地與猪欗分界以東空地全部。二、應得房屋
    部分：（1）大坪之房屋由正廳右面壁為界以東（包含正廳
    在內）全部。（2）四方林之房屋上兩間及後面棟之上兩猪
    欗與肥寮。三、黃牛壹頭、手拉車壹台、自行車壹台、及大
    槓碗櫉，旧四方桌燈一付為次房所得。但黃牛與手拉車次房
    無用之時，長房得用之，牛隻次房倘欲轉讓他人時，長房不
    得阻擋之」等語，同日徐二妹與被告徐春福簽訂土地與房產
    買賣契約書（下稱系爭買賣契約），約定：「第壹條：乙方
    （即被告徐春福）所有座落龍潭鄉四方林段第840 、845 地
    號等水田持分所有額之貳分之壹，亦即水頭捌坵，連小坵秧
    地在內，詳細面積日後分割測量所得為準。又同所四方林段
    第302 、302-1 地號等建地所持分額之貳分之壹，亦即分鬮
    書所載之東半片，詳細面積測量所得為準。又同所四方林之
    房屋上兩間與猪欄上兩間等願以新台幣叁萬元正讓渡與甲方
    （即徐二妹）。第貳條：全部價款新台幣叁萬元整即日由甲
    方備交乙方親收足額。土地與房屋亦即日由乙方點交甲方耕
    作與使用，乙方並自即日起無條件放棄一切耕作權。第叁條
    ：測量分割之費用由甲乙雙方平均負擔，所有權移轉登記之
    費用則由甲方負責。第四條：乙方讓渡與甲方之田，與鍾阿
    近連界處，應除開圳路（壹台尺寬）壹條留乙方自用。（自
    甲方進水口至乙方之田）」等語，被告徐春福應受系爭分鬮
    書、系爭買賣契約約定之拘束，原告近日發現被告徐春福將
    系爭買賣契約所載如附表一所示土地（下合稱系爭土地），
    重測後地號如附表二所示土地「權利範圍」，分別於附表二
    所示「原因發生日期」、「登記日期」以贈與為登記原因，
    將附表二所示土地權利範圍移轉登記予被告徐仁能，惟依系
    爭分鬮書、系爭買賣契約約定，附表二所示土地權利範圍之
    一半（如附表三所示），應屬徐二妹應分得且已價購之財產
    ，被告徐春福所為如附表二所示贈與之無償行為後，其資力
    已不足賠償原告等因該無償行為得轉換為損害賠償之債所得
    請求之損害額。又被告徐春福於105 年8 月8 日曾向原告徐
    春富表示要依系爭買賣契約辦理系爭土地移轉登記事宜，即
    為承認之意思表示，並拋棄時效利益，是被告徐春福不得再
    以時效業經完成而拒絕給付，原告自得依據民法第244 條第
    1 項規定、系爭買賣契約及繼承（原告雖未曾提及，然依原
    告之聲明，顯係漏列此部分）之法律關係，訴請被告間如附
    表三所示系爭土地所為之贈與行為及所有權移轉登記行為均
    應撤銷，被告徐仁能應將附表三所示系爭土地所有權移轉登
    記塗銷，並回復所有權登記為被告徐春福所有；被告徐春福
    應將系爭土地如附表三所示「權利範圍」移轉登記為原告全
    體繼承人公同共有等語。並聲明：（一）被告徐春福、徐仁
    能間如附表三編號1至4所示地號土地、權利範圍，所為之贈
    與行為及所有權移轉登記行為均撤銷。（二）被告徐仁能應
    塗銷如附表三編號1至4所示地號土地、所示權利範圍之所有
    權移轉登記，回復為被告徐春福所有。（三）被告徐春福應
    將如附表三編號1至4所示地號土地、所示權利範圍之所有權
    移轉登記為原告公同共有。
二、被告則以：徐阿妹未受教育而不識字，系爭分鬮書訂立之原
    意係徐阿妹、徐二妹針對其母徐黃起之財產，於徐黃起健在
    時即預立分割合約為財產之瓜分，惟其上亦無徐黃起之署押
    或簽名，該分鬮行為實已違反孝悌之善良風俗，應屬無效之
    契約。被告徐春福未持有系爭分鬮書及系爭買賣契約，系爭
    分鬮書雖協議分配系爭土地應有部分，惟其上並無被告徐春
    福之簽名或其同意將系爭土地應有部分列為受分配之財產等
    用語，被告徐春福亦未參與系爭買賣契約之簽訂，其上簽名
    及印文均非被告徐春福所為，系爭土地亦非系爭買賣契約所
    載買賣標的，又倘認系爭買賣契約為有效存在之協議，則移
    轉所有權之請求權應自締約時即56年4月8日開始起算，並於
    71年4月8日罹於時效，原告迄至110年4月1日方提起本件訴
    訟為權利之主張，被告徐春福就系爭土地應有部分之移轉自
    得以時效為抗辯而拒絕給付，否認被告徐春福有於時效完成
    後為債務之承諾並拋棄時效利益之意思表示等語資為抗辯。
    並聲明：原告之訴駁回。
三、附表二編號1桃園市○○區○○段0000地號土地重測前為龍潭鄉
    四方林段四方林小段840-1地號土地，分割自同小段840地號
    土地，附表二編號2桃園市○○區○○段0000地號土地重測前為
    龍潭鄉四方林段四方林小段845地號土地，附表一編號3桃園
    市○○區○○段0000地號土地重測前為龍潭鄉四方林段四方林小
    段302-5地號土地，分割自同小段302地號土地，附表一編號
    4桃園市○○區○○段0000地號土地重測前為龍潭鄉四方林段四
    方林小段302-3地號土地，分割自同小段302地號土地；被告
    徐春福於50年2月7日取得840、845地號土地應有部分各1/2
    ，於50年11月15日取得302、302-1地號土地應有部分各1/4
    ，嗣由被告徐仁能取得如附表二所示土地「權利範圍」；原
    告等人為徐二妹之繼承人及再轉繼承人等情，有系爭土地登
    記簿手抄本及土地登記謄本等件、繼承系統表、戶籍謄本在
    卷可稽（見本院卷第17、211至289、333至350頁），且為兩
    造所不爭執，堪信為真實。
四、原告主張徐二妹、被告徐春福訂有系爭買賣契約，而依民法
    第244 條第1項規定、系爭買賣契約及繼承之法律關係，請
    求被告間如附表三所示系爭土地所為之贈與行為及所有權移
    轉登記行為均應撤銷，被告徐仁能應將附表三所示系爭土地
    所有權移轉登記塗銷，並回復所有權登記為被告徐春福所有
    ，被告徐春福應將系爭土地如附表三所示「權利範圍」移轉
    登記給原告全體繼承人公同共有等情，為被告否認，並以前
    揭情詞置辯，茲就兩造爭點及本院判斷論述如下：
（一）按債務人所為之無償行為，有害及債權者，債權人得聲請
      法院撤銷之。前條撤銷權，自債權人知有撤銷原因時起，
      1年間不行使，或自行為時起經過10年而消滅。民法第244
      條第1項及第245條分別定有明文。原告陳春錢於108年8月
      15日調閱附表二編號2土地謄本，已可得知該土地移轉登
      記情形，有桃園市大溪地政事務所110年7月20日函可參（
      見本院卷第291至293頁），原告陳春錢迄110年4月1日始
      提起本件訴訟，就此部分行使民法第244條第1項所定之撤
      銷權，顯已逾越1年之除斥期間。
（二）又按私文書應由舉證人證其真正。但他造於其真正無爭執
      者，不在此限，民事訴訟法第357 條定有明文。原告所舉
      系爭買賣契約，既經被告否認其真正，自應由原告就系爭
      買賣契約之真正負舉證之責。經查，系爭買賣契約上乙方
      賣主欄位係以手寫「徐春福」 姓名及蓋有「徐春福印」
      印文，原告固於110年8月5日言詞辯論期日提出系爭買賣
      契約之原本，並經本院當庭比對內容與卷附系爭買賣契約
      影本相符（見本院卷第302、315、317 頁），惟此無法證
      明系爭買賣契約確係由其上所載之賣主「徐春福」同意其
      內容後簽署，被告復已否認其形式真正，則系爭買賣契約
　　　是否為真，已有疑問。
（三）再按請求權，因15年間不行使而消滅；時效完成後，債務
      人得拒絕給付，民法第125 條前段、第144 條第1 項分別
      定有明文。縱然系爭買賣契約確屬存在並有效，原告固得
      本於徐二妹之繼承人地位，依系爭買賣契約約定，享有請
      求被告徐春福移轉登記如附表三系爭土地應有部分之請求
      權，然此一請求權應自系爭買賣契約上所載訂立日期即56
      年4月8日便得行使，且至15年請求權時效期間終止時之71
      年4月8日，原告之請求權早已於斯時即已因時效完成而消
      滅，然原告遲至110年4月1日始提起本件訴訟，顯已逾請
      求權時效，被告抗辯原告依系爭買賣契約之移轉登記請求
      權已罹於15年時效而消滅，應屬有據。是原告聲請調查系
      爭買賣契約係經被告徐春福同意且其上「徐春福」印文係
      真正等節，自無調查之必要。
（四）末按消滅時效，因承認而中斷；時效完成後，債務人得拒
      絕給付；請求權已經時效消滅，債務人仍為履行之給付者
      ，不得以不知時效為理由，請求返還；其以契約承認該債
      務或提出擔保者亦同，民法第129條第1項第2款及第144條
      分別定有明文。民法第129條第1項第2款所謂之承認，為
      認識他方請求權存在之觀念表示，僅因債務人一方行為而
      成立，此與民法第144條第2項後段所謂之承認，須以契約
      為之者，性質迥不相同。又債務人於時效完成後所為之承
      認，固無中斷時效之可言，然既明知時效完成之事實而仍
      為承認行為，自屬拋棄時效利益之默示意思表示，且時效
      完成之利益，一經拋棄，即恢復時效完成前狀態，債務人
      顯不得再以時效業經完成拒絕給付（最高法院50年度台上
      字第2868號判決意旨參照）。上開判決意旨後半段部分，
      則在闡明明知時效完成之事實仍為承認行為，屬於拋棄時
      效利益之意思表示（最高法院49年度台上字第2620號判決
      意旨參照），性質上為抗辯權之拋棄，若債務人不知時效
      完成，對於其得享受時效利益之事實尚無所悉，其所為之
      承認，自無從推認有默示同意拋棄時效利益之意（最高法
      院95年度台上字第887號判決意旨參照）；至如債務人不
      知時效之完成而為之，雖不得謂為拋棄，然依其情事可適
      用第144條第2項後段所謂以契約承認該債務，亦即該條第
      2項後段所稱以契約承認該債務或提出擔保屬於前段之態
      樣之一，均以不知時效完成而為承認、擔保為其適用前提
      。民法第144條第2項所稱以契約承認債務，其方式法律上
      並無限制，然仍須兩造意思表示互相一致，例如債務人於
      時效完成後，就其債務，與債權人約定另一給付期或為分
      期給付等是（最高法院105年度台上字第2316號判決參照
      ）。契約以當事人互相表示意思一致始能成立，當事人對
      於契約必要之點之意思表示必須一致，否則，即難謂契約
      業已成立，此見民法第153條規定即明。原告雖主張被告
      徐春福曾於105年8月8日向原告徐春富為債務承認，堪認
      係屬拋棄時效利益之意思表示，且此情有被告徐春福於10
      9年6月12日為上述事實之確認時有訴外人劉鳳滿在場見聞
      云云。然本件系爭買賣契約請求權早於71年4月8日即已時
      效完成，業如前述，縱如原告所述被告徐春福與原告徐春
      富對話時曾於105年8月8日表示同意依系爭買賣契約辦理
      移轉登記予徐二妹之繼承人，惟原告應就被告徐春福明知
      系爭買賣契約請求權已罹於時效而仍為承認之利己事實負
      舉證責任，就此部分，原告並未提出任何事證以實其說；
      又以契約承認債務須經兩造就契約之必要之點即債務種類
      及數額等節意思表示互相一致，否則，即難謂契約業已成
      立，依原告陳稱：被告徐春福曾表示只要徐二妹之繼承人
      一起為登記時，其就辦理移轉登記等語（見本院卷第296
      、326頁），未見兩造就被告徐春福所負契約責任有再行
      約定為如何明確之履行方式，自難認兩造就被告徐春福承
      認系爭買賣契約所負債務有意思表示合致，構成民法第14
      4 條第2 項後段以契約承認債務之要件而生以契約承認之
      效力，自不生被告徐春福拋棄時效利益之效果，尚難認原
      告就系爭買賣契約之請求權時效因被告徐春福承認而中斷
      或拋棄時效利益之結果。是原告另聲請通知證人劉鳳滿到
      庭作證以明上開被告徐春福與原告徐春富之對話乙節，自
      無調查必要。
五、綜上所述，被告抗辯原告依系爭買賣契約請求按附表三所示
    移轉系爭土地之請求權已罹於時效而消滅，為有理由。從而
    ，原告依民法第244條第1規定、系爭買賣契約及繼承之法律
    關係，請求被告間如附表三所示系爭土地所為之贈與行為及
    所有權移轉登記行為均應撤銷，被告徐仁能應將附表三所示
    系爭土地所有權移轉登記塗銷，並回復所有權登記為被告徐
    春福所有，被告徐春福應將附表三所示系爭土地「權利範圍
    」移轉登記給原告全體繼承人公同共有，均無理由，應予駁
    回。
六、末按除法律別有規定外，不問何人，於他人之訴訟，有為證
    人之義務，民事訴訟法第302條定有明文，是證人須係訴訟
    關係以外之第三人，當事人及當事人同視之法定代理人均無
    證人資格，不得就該訴訟為證人（最高法院73年度台上字第
    4537號判決意旨參照）。原告請求將原告徐春富、陳春錢、
    被告徐春福轉列為證人（見本院卷第373 頁），自屬無據。
    本件為判決之基礎已臻明確，兩造其餘主張、陳述並所提證
    據均與本件之結論無礙，爰不再一一論述，附此敘明。
七、訴訟費用負擔之依據：民事訴訟法第78條。
中　　華　　民　　國　110 　　年　　12　　月　　14　　日
                  民事第二庭    法　官　呂如琦
附表一：
編號 登記所有權人 登記日期 地號 面積（平方公尺） 權利範圍 1 徐春福 50年2月7日 桃園市○○區○○○段○○○○段000地號 8055 1/2 2 徐春福 50年2月7日 桃園市○○區○○○段○○○○段000地號 1077 1/2 3 徐春福 50年11月15日 桃園市○○區○○○段○○○○段000地號 1042 1/4 4 徐春福 50年11月15日 桃園市○○區○○○段○○○○段00000地號 1385 1/4 

附表二：
編號 重測前地號   重測後地號 權利 範圍 登記所有權人 登記日期 登記原因 原因發生日期  1 桃園市○○區○○○段○○○○段00000地號(分割自840地號）土地 桃園市○○區○○段0000地號土地 全部 徐仁能 107年1月12日 贈與 106年12月13日  2 桃園市○○區○○○段○○○○段000地號土地 桃園市○○區○○段0000地號土地 1/2 徐仁能 107年1月12日 贈與 106年12月13日  3 桃園市○○區○○○段○○○○段00000地號(分割自302地號）土地 桃園市○○區○○段0000地號土地 1/4 徐仁能 109年2月18日 贈與 109年2月12日  4 桃園市○○區○○○段○○○○段00000地號(分割自302地號）土地 桃園市○○區○○段0000地號土地 全部 徐仁能 108年1月31日 贈與 108年1月16日 

附表三：
編號   重測後地號 權利 範圍 登記所有權人 登記日期 登記原因 原因發生日期  1 桃園市○○區○○段0000地號土地 1/2 徐仁能 107年1月12日 贈與 106年12月13日  2 桃園市○○區○○段0000地號土地 1/4 徐仁能 107年1月12日 贈與 106年12月13日  3 桃園市○○區○○段0000地號土地 1/8 徐仁能 109年2月18日 贈與 109年2月12日  4 桃園市○○區○○段0000地號土地 1/2 徐仁能 108年1月31日 贈與 108年1月16日 

正本係照原本作成。
如對本判決上訴，須於判決送達後 20 日內向本院提出上訴狀。
如委任律師提起上訴者，應一併繳納上訴審裁判費。
中　　華　　民　　國　　110 　年　　12　　月　　15　　日
　　　　　　　　　　　　　　　　書記官  王志成